【裁判字號】    88,自,478
【裁判日期】    890919
【裁判案由】    詐欺等
【裁判全文】
臺灣板橋地方法院刑事判決                          八十八年度自字第四七八號
    自  訴  人  甲○○
    自訴代理人  庚○○
    被      告  辛○○
                乙○○
右列被告等因詐欺等案件，經自訴人提起自訴，本院判決如左：
    主  文
辛○○、乙○○均無罪。
    理  由
一、自訴意旨略以：被告辛○○、乙○○分為萬泰商業銀行板橋分行（下簡稱萬泰銀
    行板橋分行）之經理及襄理，自訴人於八十七年三月九日應丙○○（原名呂侄櫻
    ）之託，至該行代償丁○○、呂侄建之信用貸款，其中丁○○部分清償新台幣（
    下同）八萬元（含息）之貸款，而呂侄建部分則清償二十二萬元（含息）之貸款
    ，共計三十萬元，經與被告二人協議同意清償後，自訴人即簽發以中國商業銀行
    蘭雅分行為付款銀行，發票金額三十萬元之支票乙紙以為支付，雙方言明支票提
    示後，被告二人即應清償上揭借款並開立收據寄交為憑，詎被告二人竟未將自訴
    人所交付之支票清償本件借款，仍向保證人催討，自訴人幾經追究均未獲反應，
    迫於無奈始寄發存證信函，才獲被告二人之回應得知被告二人將自訴人交付之支
    票逕自挪用於抵償不相干人之債務。因認被告辛○○、乙○○共同涉有刑法第三
    百三十九條第一項之詐欺罪嫌及同法第三百三十五條之侵占罪嫌云云。
二、按犯罪事實應依證據認定之，無證據不得推定其犯罪事實。又不能證明被告犯罪
    者，應諭知無罪之判決，刑事訴訟法第一百五十四條、第三百零一條第一項前段
    分別定有明文。而認定不利於被告之事實，須依積極證據，苟積極證據不足為不
    利於被告事實之認定時，即應為有利於被告之認定，更不必有何有利之證據。次
    按刑法第三百三十九條第一項詐欺罪之成立，以意圖為自已或第三人不法之所有
    以詐術使人將本人或第三人之物交付為要件。所謂以詐術使人交付，必須使被詐
    欺人因其詐術而陷於錯誤，若其所用方法，不能認為詐術，亦不致使人陷於錯誤
    ，即不構成該罪（最高法院著有四十六年台上二六０號判例可參）。末按自訴人
    之指訴係以使被告受刑事訴追為目的，是其陳述是否與事實相符，仍應調查其他
    證據以資審認，最高法院著有判例可循（最高法院三十年上字第八一六號判例參
    照）。
三、自訴人認被告二人涉有詐欺及侵占犯行，無非係以支票存根影本、存證信函影本
    及被告二人之回覆函各乙紙為其論據。訊據被告二人堅詞否認有何詐欺及侵占之
    犯行，均辯稱：自訴人於八十七年三月九日協同戊○○、丙○○至被告二人服務
    之萬泰銀行板橋分行協商解決有關宙鼐有限公司（下簡稱宙鼐公司）及儀興實業
    股份有限公司（下簡稱儀興公司）之延滯還款事宜，經協商結果，自訴人同意先
    將宙鼐公司、儀興公司及其相關授信戶即丁○○、呂侄建、己○○部分繳息至相
    當日，並清償訴訟費用後始協商宙鼐公司及儀興公司之還款事宜，經清算結果，
    宙鼐公司及儀興公司及其相關帳戶之債務逾三十萬元，自訴人表明其僅有三十萬
    元，被告二人始同意減免違約金二萬零一百四十四元，使上揭帳戶之債務恰為三
    十萬元，自訴人始簽發右述支票，被告二人亦於八十七年三月十日將該支票沖轉
    右開相關帳戶，並申請萬泰銀行總行及中小企業信用保證基金之同意，於八十七
    年五月十四日，將儀興公司之債務改由丙○○承擔，而宙鼐公司之債務則分期償
    還，自訴人於三月九日之協商中並未指明該款項係代位清償丁○○、呂侄建之借
    款，且呂侄建、丁○○之借款業均分別於八十七年十二月二十一日、八十八年十
    二月二十二日還清等語。經查：
（一）丁○○係宙鼐公司及儀興公司之連帶保證人，而己○○、呂侄建及丁○○三人
      互為連帶保證人之事實，有被告二人提出之相關資料查詢七紙及本院八十八年
      度板簡字第二○八三號宣示判決筆錄影本乙份附卷可按，從而宙鼐公司、儀興
      公司之相關戶係丁○○、呂侄建、己○○三人要屬無疑。
（二）被告二人供稱：於八十七年三月十日即已將自訴人簽發之三十萬元支票用以支
      付宙鼐公司、儀興公司、丁○○、呂侄建、己○○之債務乙節，為自訴人所不
      否認，且有萬泰商業銀行本金收回及手續費、利息收入憑單九紙、萬泰商業銀
      行轉帳收入傳票四紙附卷，堪信為真，準此，實難認被告二人主觀上有何不法
      所有之意圖，且亦無何侵占入己之意甚然。
（三）次者核諸前揭萬泰商業銀行本金收回及手續費、利息收入憑單及轉帳收入傳票
      ，足知儀興公司、宙鼐公司、丁○○、呂侄建、己○○於八十七年三月十日所
      積欠萬泰銀行之債務及萬泰銀行對宙鼐公司、儀興公司提出支付命令之訴訟費
      用之總額本為三十二萬零一百四十四元，後經減免違約金二萬零一百四十四元
      ，始恰為三十萬元（43053+22145+82790+57736+57210+14434+13034+13034
      +13034+1420+925+275+1054）-（1867+1052+6504+4536+5051+1134）=300000
      ），益徵被告二人辯稱係自訴人表明僅有三十萬元，故減免違約金二萬零一百
      四十四元，上揭相關帳戶之債務始恰為三十萬元等語尚非無據。固自訴人供承
      於八十七年三月九日係代呂侄建清償本息二十二萬元，代丁○○清償其先前所
      欠之六個月本息云云，惟此與附卷之萬泰商業銀行股份有限公司板橋分行八十
      九年六月十四日板橋字第一三九號函及其附件所示之呂侄建於八十七年三月十
      日未償之本金為二十一萬三千一百五十元、利息為一千九百零三元、遲延利息
      （違約金）為一百六十三元，合計未償金額為二十一萬五千二百十六元；丁○○於八十七年三月十日未償之本金為二十一萬三千一百五十元、利息為一千九
      百零三元、遲延利息（違約金）為一百六十三元，合計未償金額亦為二十一萬
      五千二百十六元之事實，顯有差異。再參以呂侄建及丁○○之債務均分別於八
      十七年十二月二十一日、八十八年十二月清償完畢，此亦有萬泰商業銀行授信
      交易明細查詢單二紙附卷可稽，苟自訴人所言於八十七年三月九日與被告二人
      協商償還丁○○、呂侄建之債務係真實，則丁○○、呂侄建二人何有重覆清償
      之理，從而自訴人供稱與被告二人係協商償還丁○○、呂侄建之債務云云，顯
      不足採。
（四）宙鼐公司及儀興公司之債務本係延滯還款，然嗣於八十七年五月十四日，宙鼐
      公司之債務改為分期償還，儀興公司之債務則於同日改由丙○○承擔，自訴人
      則擔任債務人宙鼐公司及丙○○之連帶保證人等情，業據自訴人供承在卷，且
      有分期償還債務切結書及借據影本各二紙在卷可考，而宙鼐公司於八十七年三
      月十日之未償金額本為本金五百四十三萬四千三百八十元，利息十一萬四千四
      百三十八元，遲延利息（違約金）七千九百七十元，合計為五百五十五萬六千
      七百八十八元；儀興公司於八十七年三月十日之末償金額本為本金五百五十萬
      元，利息十四萬二千七百八十六元，遲延利息（違約金）一萬二千一百七十四
      元，合計為五百六十五萬四千九百六十元，有上揭萬泰商業銀行股份有限公司
      板橋分行八十九年六月十四日板橋字第一三九號函及其附件一所示之未償金額
      可參，然萬泰銀行於八十七年五月十四日除同意宙鼐公司之債務分期償還，儀
      興公司之債務改由丙○○承受外，尚將宙鼐公司、儀興公司之債務分別減成五
      百五十萬元及五百四十三元乙節，此核諸前述分期償還債務切結書及借據各二
      紙合計之金額即足以明瞭。衡諸常情，倘自訴人未與被告二人協商先清償宙鼐
      公司、儀興公司及其相關授信戶即丁○○、呂侄建、己○○部分繳息至相當日
      ，並清償訴訟費用等事項，銀行焉會同意讓已延滯還款之宙鼐公司之債務改為
      分期償還，讓儀興公司之債務由丙○○承擔？況自訴人係宙鼐公司及丙○○之
      連帶保證人，已如前述，何以其於距八十七年三月十日僅二月餘之際未究明其
      先前所簽發之三十萬元支票何在，而遲至八十八年六月二十五日銀行向保證人
      催討時始寄發存證信函予被告二人，表明其所簽發之三十萬元支票係代丁○○
      、呂侄建清償？自訴人所述在在與常情有悖，二相比較，應以被告二人所辯較
      為可採。
（五）證人戊○○於本院調查時證述：因儀興公司之債務改由丙○○承擔，須有一連
      帶保證人，故伊與自訴人一同至萬泰銀行，席間伊不知自訴人如何與銀行談，
      況如何還款係丙○○之事，伊僅係保證人，但有聽自訴人、丙○○與被告二人
      在談宙鼐公司及儀興公司之還款事宜，伊已忘記是何時前往萬泰銀行等語（詳
      本院八十九年四月六日訊問筆錄），及證人丙○○於本院調查時證稱：八十七
      年三月九日有無至萬泰銀行板橋分行已不復記憶，但記得第一次至萬泰銀行板
      橋分行係與戊○○及自訴人三人共同前往，與被告二人僅協商宙鼐公司及儀興
      公司之還款事宜，並未談及丁○○、呂侄建、己○○之事，至於被告二人有無
      說要清償訴訟費用及繳息至相當日已忘記，但伊有要求減免宙鼐公司及儀興公
      司之違約金，當日自訴人有無開立三十萬元支票不記得了，後伊與自訴人再次
      前往銀行亦係協商宙鼐公司及儀興公司之債務等語（詳本院八十九年四月十八
      日、八十九年五月八日訊問筆錄），是自訴人與丙○○、戊○○三人或自訴人
      與丙○○二人前往萬泰銀行板橋分行時與被告二人均僅協商宙鼐公司及儀興公
      司之延滯還款事宜，並未談及償還丁○○、呂侄建個人之債務事宜等情，堪以
      認定，此雖核與被告二人供述：自訴人同意先將宙鼐公司、儀興公司及其相關
      授信戶即丁○○、呂侄建、己○○部分繳息至相當日，並清償訴訟費用後始協
      商宙鼐公司及儀興公司之還款事宜等情節不符，然亦與自訴人陳稱：係與被告
      二人約定清償丁○○、呂侄建個人之債務等語有所出入，遽不得執此為不利於
      被告二人之認定。至證人丙○○於本院調查中固亦結證稱：丁○○、呂侄建之
      事是事後談的，但事隔已久，不記得係何時所談，被告二人並未說過要自訴人
      代為清償宙鼐公司、儀興公司、丁○○、呂侄建、己○○等人之債務，曾聽自
      訴人說三十萬是要清償丁○○、呂侄建之債務云云（詳上揭本院八十九年四月
      十八日訊問筆錄），然與其嗣於本院調查中證稱：剛開始伊與自訴人是去談宙
      鼐公司及儀興公司之事，後伊與自訴人及戊○○前往萬泰銀行亦是談宙鼐公司
      及儀興公司之事，後來儀興公司之債務由伊承擔等語（詳前述本院八十九年五
      月八日訊問筆錄）互核以參，其前後就自訴人與其一同前往萬泰銀行板橋分行
      與被告二人是否曾協商清償丁○○、呂侄建個人之信用貸款之供述顯有所歧異
      ，而證人丙○○於八十九年四月十八日本院調查中亦證述：不記得自訴人於協
      商時有無簽發三十萬元之支票等語，衡情而論，既自訴人曾簽發三十萬元之支
      票交付被告二人，何以在場之證人丙○○對有無交付支票清償債務如此重要之
      事項不復記憶，反對被告二人有無說過要自訴人代為清償宙鼐公司、儀興公司
      、丁○○、呂侄建、己○○等人債務之協商內容之事項記憶如此深刻，及參以
      證人丙○○亦自承儀興公司之債務嗣後由伊承受乙節，茲如前述，則證人丙○○既為萬泰銀行之債務人，其利害關係與在萬泰銀行服務之被告二人係屬對立
      ，其此部分之證述恐係迴護自訴人之詞，不足採信。
（六）末證人己○○於本院調查時雖證述：錢是儀興公司老闆張鵬用伊、丁○○、呂
      侄建及另一不詳姓名之人之名義所借，但事後變成是伊借款，萬泰銀行打電話
      表示要伊還貸款，並未通知是否有人幫伊清償訴訟費用及利息，銀行亦無人與
      伊對保，伊不認識自訴人，亦未請自訴人幫伊清償貸款等語（詳本院八十九年
      五月二十三日訊問筆錄），然自訴人與被告二人協商如何還款時，僅自訴人、
      被告二人、戊○○、丙○○、萬泰銀行之催收陳啟延六人在場，陳啟延亦未全
      程在場乙節，業據被告辛○○供承在卷（詳本院八十八年十二月二十一日訊問
      筆錄），堪認證人己○○於自訴人與被告二人協商如何清償債務時並未在場，
      其自無從得知自訴人與被告二人協商內容，至萬泰銀行有無人與證人己○○對
      保核與本案無關，併此敘明。而證人呂侄建於本院調查時固亦證述：伊未向萬
      泰銀行借過錢，銀行亦未對保，當萬泰銀行通知伊有向該銀行借款時，伊本想
      查明係何事，但因伊在臺中工作不方便，就委託姐姐丙○○處理，於八十七年
      初曾聽姐姐丙○○說要請自訴人幫忙清償伊之貸款等語（詳本院八十九年五月
      八日訊問筆錄），惟由證人呂侄建上開證述可知其係聽由證人丙○○之告知始
      知自訴人代償其債務，其對自訴人有無於八十七年三月九日至萬泰銀行清償其
      債務之事實並未親聞親見，從而其證言係屬傳聞證據而無證據能力，不足採信
      ，至其本身有無向萬泰銀行借款或授權他人向萬泰銀行借款，亦核與本案無關
      ，是其等之證言亦不足為不利於被告二人之認定。
四、綜上所述，本案系爭三十萬元之支票，既係自訴人與被告二人協商後所交付，被
    告二人自未施用詐術，而被告二人復依協商結果使用該支票票款，更難認有何不
    法所有之意圖，此外，本院復查無其他任何積極證據足資證明被告二人有何詐欺
    、侵占之犯行，是不能證明被告二人犯罪，自應為無罪之諭知。
據上論斷，應依刑事訴訟法第三百四十三條、第三百零一條第一項，判決如主文。
中    華    民    國      八十九      年      九      月      十九      日
                                      臺灣板橋地方法院刑事第四庭
                                          審判長法  官  許  仕  楓
                                                法  官  劉  大  衛
                                                法  官  游  秀  雯
右正本證明與原本無異。
如不服本判決，應於判決送達後十日內，向本院提出上訴狀。
                                                書記官  吳  尚  文
中    華    民    國      八十九      年      九      月      二十五    日


司法院資訊處製作；財團法人民間司法改革基金會備份。
